---
title: "ANCOVA"
subtitle: "Comparação de grupos com ajuste por covariável"
author: "Nome da estudante ou do estudante"
date: today
---

# Objetivo

Comparar grupos levando em conta o efeito de uma covariável quantitativa.

::: {.callout-note}
## Nível indicado
Intermediário. Na primeira leitura, mantenha as variáveis do exemplo e observe
primeiro a lógica do ajuste antes de alterar a estrutura do modelo.
:::

::: {.callout-note}
## Base usada neste modelo
Este exemplo usa a aba **28.ancova_demo**, com:
- `tratamento`
- `comprimento_inicial_cm`
- `peso_final_g`
:::

::: {.callout-tip}
## Roteiro mínimo para a primeira leitura
1. Observe o gráfico inicial por tratamento.
2. Confira se a interação parece importante.
3. Veja a tabela do modelo sem interação.
4. Leia as médias ajustadas e escreva a interpretação.
:::

# Pacotes usados

```{r}
library(tidyverse)
library(readxl)
library(janitor)
library(here)
library(gt)
library(broom)
library(emmeans)

encontrar_planilha <- function(nome_arquivo) {
  candidatos <- c(
    here::here("dados", nome_arquivo),
    file.path(getwd(), "dados", nome_arquivo),
    file.path(getwd(), "..", "dados", nome_arquivo),
    file.path(getwd(), "..", "..", "dados", nome_arquivo)
  )

  caminho <- candidatos[file.exists(candidatos)][1]

  if (is.na(caminho)) {
    stop(
      "Planilha nao encontrada: ", nome_arquivo,
      ". Confirme se a pasta dados/ esta na raiz do projeto."
    )
  }

  caminho
}

tabela_relatorio <- function(dados, titulo = NULL, digits = NULL) {
  tabela <- tibble::as_tibble(dados)

  if (requireNamespace("stringr", quietly = TRUE)) {
    nomes_colunas <- names(tabela) |>
      gsub("_", " ", x = _) |>
      stringr::str_squish() |>
      stringr::str_to_sentence(locale = "pt")

    names(tabela) <- nomes_colunas
  }

  colunas_numericas <- names(tabela)[vapply(tabela, is.numeric, logical(1))]

  if (length(colunas_numericas) > 0 && !is.null(digits)) {
    tabela <- tabela |>
      dplyr::mutate(dplyr::across(dplyr::all_of(colunas_numericas), ~ round(.x, digits)))
  }

  if (knitr::is_html_output() && requireNamespace("gt", quietly = TRUE)) {
    tabela_gt <- gt::gt(tabela)

    if (!is.null(titulo) && nzchar(titulo)) {
      tabela_gt <- tabela_gt |>
        gt::tab_header(title = gt::md(paste0("**", titulo, "**")))
    }

    return(tabela_gt |> gt::opt_row_striping())
  }

  knitr::kable(tabela, caption = titulo)
}
```

# Importação dos dados

```{r}
# ===== EDITE DAQUI ====================================================
arquivo_excel <- encontrar_planilha("aulas_eapa_organizada.xlsx")
aba_escolhida <- "28.ancova_demo"
# ===== FIM DA EDIÇÃO ==================================================

dados <- readxl::read_excel(arquivo_excel, sheet = aba_escolhida) |>
  janitor::clean_names() |>
  mutate(tratamento = as.factor(tratamento))

dados
```

# Visualização inicial

```{r}
ggplot(dados, aes(x = comprimento_inicial_cm, y = peso_final_g, color = tratamento)) +
  geom_point(size = 2, alpha = 0.8) +
  geom_smooth(method = "lm", se = FALSE) +
  labs(
    title = "Relação entre covariável e resposta por tratamento",
    x = "Comprimento inicial (cm)",
    y = "Peso final (g)"
  ) +
  theme_minimal(base_size = 12)
```

# Passo 1: verificar interação

Antes de usar ANCOVA clássica, convém verificar se as inclinações são
aproximadamente paralelas.

```{r}
modelo_interacao <- lm(peso_final_g ~ tratamento * comprimento_inicial_cm, data = dados)

as.data.frame(anova(modelo_interacao)) |>
  tibble::rownames_to_column(var = "termo") |>
  tabela_relatorio(titulo = "Teste da interação entre tratamento e covariável.", digits = 4)
```

# Passo 2: ajustar o modelo sem interação

Se a interação não for importante, ajustamos:

$$
Y_{ij} = \mu + \tau_i + \beta X_{ij} + \varepsilon_{ij}
$$

```{r}
modelo_ancova <- lm(peso_final_g ~ tratamento + comprimento_inicial_cm, data = dados)

as.data.frame(anova(modelo_ancova)) |>
  tibble::rownames_to_column(var = "termo") |>
  tabela_relatorio(titulo = "Tabela da ANCOVA sem interação.", digits = 4)
```

# Tabela do modelo

```{r}
broom::tidy(modelo_ancova) |>
  tabela_relatorio(titulo = "Coeficientes do modelo ANCOVA.", digits = 4)
```

# Médias ajustadas

```{r}
medias_ajustadas <- emmeans::emmeans(modelo_ancova, ~ tratamento)
medias_ajustadas
```

```{r}
as.data.frame(medias_ajustadas) |>
  tabela_relatorio(titulo = "Médias ajustadas por tratamento.", digits = 3)
```

# Gráfico com linhas ajustadas

```{r}
novos <- expand_grid(
  comprimento_inicial_cm = seq(min(dados$comprimento_inicial_cm),
                               max(dados$comprimento_inicial_cm),
                               length.out = 100),
  tratamento = levels(dados$tratamento)
)

novos$pred <- predict(modelo_ancova, newdata = novos)

ggplot(dados, aes(x = comprimento_inicial_cm, y = peso_final_g, color = tratamento)) +
  geom_point(alpha = 0.7) +
  geom_line(data = novos, aes(y = pred), linewidth = 1) +
  labs(
    title = "Retas ajustadas pela ANCOVA",
    x = "Comprimento inicial (cm)",
    y = "Peso final (g)"
  ) +
  theme_minimal(base_size = 12)
```

# Interpretação guiada

> A ANCOVA foi usada para comparar os grupos após considerar a influência da covariável.
> Primeiro, descreva se a interação foi relevante ou não.
> Depois, diga se os tratamentos permaneceram diferentes após o ajuste.
> Por fim, explique o que isso significa no contexto biológico ou experimental.

# Conclusão

Finalize em três pontos: o papel da covariável, o efeito dos tratamentos e a
interpretação prática do ajuste.
