---
title: "Planejamento de experimentos"
subtitle: "DIC, DBC, DQL e esquema fatorial"
author: "Nome da estudante ou do estudante"
date: today
---

# Objetivo

Montar um delineamento experimental de forma guiada, com sorteio das parcelas, usando Quarto e uma planilha Excel de apoio.

::: callout-note
## Nível indicado

Intermediário. Na primeira leitura, mantenha o delineamento do exemplo e observe como o plano experimental é montado antes de trocar a estrutura do desenho.
:::

::: callout-note
## O que editar neste arquivo

Edite principalmente: - o tipo de delineamento; - os nomes dos tratamentos; - o número de repetições ou blocos; - o texto de justificativa.
:::

::: callout-tip
## Roteiro mínimo para a primeira leitura

1.  Veja qual delineamento foi escolhido.
2.  Observe a tabela de tratamentos.
3.  Confira o plano sorteado.
4.  Explique por que esse delineamento faz sentido para a aula.
:::

# Pacotes usados

```{r}
library(tidyverse)
library(readxl)
library(janitor)
library(here)
library(gt)
library(agricolae)

encontrar_planilha <- function(nome_arquivo) {
  candidatos <- c(
    here::here("dados", nome_arquivo),
    file.path(getwd(), "dados", nome_arquivo),
    file.path(getwd(), "..", "dados", nome_arquivo),
    file.path(getwd(), "..", "..", "dados", nome_arquivo)
  )

  caminho <- candidatos[file.exists(candidatos)][1]

  if (is.na(caminho)) {
    stop(
      "Planilha nao encontrada: ", nome_arquivo,
      ". Confirme se a pasta dados/ esta na raiz do projeto."
    )
  }

  caminho
}

tabela_relatorio <- function(dados, titulo = NULL, digits = NULL) {
  tabela <- tibble::as_tibble(dados)

  if (requireNamespace("stringr", quietly = TRUE)) {
    nomes_colunas <- names(tabela) |>
      gsub("_", " ", x = _) |>
      stringr::str_squish() |>
      stringr::str_to_sentence(locale = "pt")

    names(tabela) <- nomes_colunas
  }

  colunas_numericas <- names(tabela)[vapply(tabela, is.numeric, logical(1))]

  if (length(colunas_numericas) > 0 && !is.null(digits)) {
    tabela <- tabela |>
      dplyr::mutate(dplyr::across(dplyr::all_of(colunas_numericas), ~ round(.x, digits)))
  }

  if (knitr::is_html_output() && requireNamespace("gt", quietly = TRUE)) {
    tabela_gt <- gt::gt(tabela)

    if (!is.null(titulo) && nzchar(titulo)) {
      tabela_gt <- tabela_gt |>
        gt::tab_header(title = gt::md(paste0("**", titulo, "**")))
    }

    return(tabela_gt |> gt::opt_row_striping())
  }

  knitr::kable(tabela, caption = titulo)
}
```

# Leitura da planilha de apoio

```{r}
# ===== EDITE DAQUI ====================================================
arquivo_excel <- encontrar_planilha("aulas_eapa_organizada.xlsx")
aba_escolhida <- "27.plan_exp_demo"
# ===== FIM DA EDIÇÃO ==================================================

dados <- readxl::read_excel(arquivo_excel, sheet = aba_escolhida) |>
  janitor::clean_names()

dados
```

# Configuração do delineamento

```{r}
# ===== EDITE DAQUI ====================================================
# Escolha: "DIC", "DBC", "DQL" ou "DF"
delineamento <- "DBC"

# A partir da planilha de apoio, podemos reaproveitar os tratamentos
tratamentos <- sort(unique(dados$tratamento))

# Ajuste conforme a aula
repeticoes <- 4
blocos <- 4

# Para fatorial, edite estes níveis
fator_a <- c("A1", "A2")
fator_b <- c("B1", "B2", "B3")
# ===== FIM DA EDIÇÃO ==================================================

set.seed(123)
```

```{r}
tibble(
  delineamento = c("DIC", "DBC", "DQL", "DF"),
  uso_tipico = c(
    "experimento sem blocos",
    "experimento com blocos",
    "quadrado latino",
    "fatorial simples"
  )
) |>
  tabela_relatorio(titulo = "Guia rápido dos delineamentos.")
```

# Tabela de tratamentos

```{r}
tibble(tratamento = tratamentos) |>
  tabela_relatorio(titulo = "Tratamentos considerados no planejamento.")
```

# Geração do delineamento

```{r}
if (delineamento == "DIC") {
  sorteio <- agricolae::design.crd(
    trt = tratamentos,
    r = repeticoes,
    seed = 123,
    kinds = "Super-Duper",
    serie = 2
  )$book
}

if (delineamento == "DBC") {
  sorteio <- agricolae::design.rcbd(
    trt = tratamentos,
    r = blocos,
    seed = 123,
    kinds = "Super-Duper",
    serie = 2
  )$book
}

if (delineamento == "DQL") {
  sorteio <- agricolae::design.lsd(
    trt = tratamentos,
    seed = 123,
    kinds = "Super-Duper",
    serie = 2
  )$sketch |>
    as.data.frame() |>
    tibble::rownames_to_column(var = "linha")
}

if (delineamento == "DF") {
  sorteio <- tidyr::expand_grid(
    fator_a = fator_a,
    fator_b = fator_b,
    repeticao = 1:repeticoes
  ) |>
    mutate(tratamento = paste(fator_a, fator_b, sep = "_")) |>
    slice_sample(prop = 1)
}
```

# Apresentação do plano experimental

```{r}
if (is.data.frame(sorteio)) {
  sorteio |>
    tabela_relatorio(titulo = "Plano experimental gerado.")
}
```

# Representação simples do arranjo

```{r}
if (delineamento %in% c("DIC", "DBC", "DF") && is.data.frame(sorteio)) {
  tabela_arranjo <- sorteio |>
    mutate(posicao = row_number()) |>
    select(everything())

  tabela_arranjo |>
    tabela_relatorio(titulo = "Arranjo resumido para organização das parcelas.")
}
```

# Justificativa do delineamento

## Modelo de texto

> O delineamento escolhido foi **`r delineamento`**. Esse desenho é adequado para a estrutura experimental da aula porque organiza as unidades experimentais de forma coerente com as fontes de variação do problema. O plano sorteado facilita a execução prática e prepara a análise estatística posterior.

# Dica didática

::: callout-tip
## Como aproveitar em aula

O aluno não precisa aprender toda a sintaxe de uma vez. Basta trocar o tipo de delineamento, revisar os tratamentos e observar a tabela de sorteio sendo gerada no relatório.
:::

# Conclusão

Finalize em três pontos: qual delineamento foi usado, por que ele faz sentido e qual cuidado experimental ele ajuda a controlar.
