---
title: "Gráficos com ggplot2"
subtitle: "Modelos prontos para aula"
author: "Nome da estudante ou do estudante"
date: today
---

# Objetivo

Gerar gráficos rapidamente a partir de uma planilha Excel, trocando poucas linhas.

::: {.callout-note}
## Base usada neste modelo
Este exemplo usa a aba **10.caranguejos**.
Você pode adaptar para outras bases trocando os nomes das variáveis.
:::

# Pacotes usados

```{r}
library(tidyverse)
library(readxl)
library(janitor)
library(here)
```

# Importação dos dados

```{r}
arquivo_excel <- here::here("dados", "aulas_bioestatistica_organizada.xlsx")
aba_escolhida <- "10.caranguejos"

dados <- readxl::read_excel(arquivo_excel, sheet = aba_escolhida) |>
  janitor::clean_names()

dados
```

# 1. Histograma

```{r}
ggplot(dados, aes(x = lc)) +
  geom_histogram(bins = 15) +
  labs(
    title = "Histograma de LC",
    x = "LC",
    y = "Frequência"
  ) +
  theme_minimal(base_size = 12)
```

# 2. Boxplot

```{r}
ggplot(dados, aes(x = local, y = cc, fill = local)) +
  geom_boxplot(alpha = 0.8) +
  labs(
    title = "CC por local",
    x = "Local",
    y = "CC"
  ) +
  theme_minimal(base_size = 12) +
  theme(legend.position = "none")
```

# 3. Dispersão

```{r}
ggplot(dados, aes(x = lc, y = cc, color = sexo)) +
  geom_point(alpha = 0.7) +
  geom_smooth(method = "lm", se = FALSE) +
  facet_wrap(~ estacao) +
  labs(
    title = "Relação entre LC e CC",
    x = "LC",
    y = "CC"
  ) +
  theme_minimal(base_size = 12)
```

# 4. Barras

```{r}
dados |>
  count(local, sexo) |>
  ggplot(aes(x = local, y = n, fill = sexo)) +
  geom_col(position = "dodge") +
  labs(
    title = "Contagem por local e sexo",
    x = "Local",
    y = "Frequência"
  ) +
  theme_minimal(base_size = 12)
```

# 5. Modelo para editar

```{r}
# Troque apenas estas quatro partes:
# 1) nome da base
# 2) variável do eixo x
# 3) variável do eixo y
# 4) tipo de geom

ggplot(dados, aes(x = lc, y = cc)) +
  geom_point() +
  labs(
    title = "Meu gráfico",
    x = "LC",
    y = "CC"
  ) +
  theme_minimal(base_size = 12)
```

# Interpretação guiada

> O objetivo do gráfico é tornar o padrão dos dados visível antes mesmo da
> análise estatística formal. Em aula, isso ajuda o estudante a compreender o
> comportamento dos dados com rapidez.

# Conclusão

Escolha o gráfico que melhor comunica a informação da sua aula e explique por quê.
