---
title: "Gráficos com ggplot2"
subtitle: "Modelos prontos para aula"
author: "Nome da estudante ou do estudante"
date: today
---

# Objetivo

Gerar gráficos rapidamente a partir de uma planilha Excel, trocando poucas linhas.

::: {.callout-note}
## Base usada neste modelo
Este exemplo usa a aba **10.caranguejos**.
Você pode adaptar para outras bases trocando os nomes das variáveis.
:::

# Pacotes usados

```{r}
library(tidyverse)
library(readxl)
library(janitor)
library(here)

encontrar_planilha <- function(nome_arquivo) {
  candidatos <- c(
    here::here("dados", nome_arquivo),
    file.path(getwd(), "dados", nome_arquivo),
    file.path(getwd(), "..", "dados", nome_arquivo),
    file.path(getwd(), "..", "..", "dados", nome_arquivo)
  )

  caminho <- candidatos[file.exists(candidatos)][1]

  if (is.na(caminho)) {
    stop(
      "Planilha nao encontrada: ", nome_arquivo,
      ". Confirme se a pasta dados/ esta na raiz do projeto."
    )
  }

  caminho
}

tabela_relatorio <- function(dados, titulo = NULL, digits = NULL) {
  tabela <- tibble::as_tibble(dados)

  if (requireNamespace("stringr", quietly = TRUE)) {
    nomes_colunas <- names(tabela) |>
      gsub("_", " ", x = _) |>
      stringr::str_squish() |>
      stringr::str_to_sentence(locale = "pt")

    names(tabela) <- nomes_colunas
  }

  colunas_numericas <- names(tabela)[vapply(tabela, is.numeric, logical(1))]

  if (length(colunas_numericas) > 0 && !is.null(digits)) {
    tabela <- tabela |>
      dplyr::mutate(dplyr::across(dplyr::all_of(colunas_numericas), ~ round(.x, digits)))
  }

  if (knitr::is_html_output() && requireNamespace("gt", quietly = TRUE)) {
    tabela_gt <- gt::gt(tabela)

    if (!is.null(titulo) && nzchar(titulo)) {
      tabela_gt <- tabela_gt |>
        gt::tab_header(title = gt::md(paste0("**", titulo, "**")))
    }

    return(tabela_gt |> gt::opt_row_striping())
  }

  knitr::kable(tabela, caption = titulo)
}
```

# Importação dos dados

```{r}
arquivo_excel <- encontrar_planilha("aulas_eapa_organizada.xlsx")
aba_escolhida <- "10.caranguejos"

dados <- readxl::read_excel(arquivo_excel, sheet = aba_escolhida) |>
  janitor::clean_names()

dados
```

# 1. Histograma

```{r}
ggplot(dados, aes(x = lc)) +
  geom_histogram(bins = 15) +
  labs(
    title = "Histograma de LC",
    x = "LC",
    y = "Frequência"
  ) +
  theme_minimal(base_size = 12)
```

# 2. Boxplot

```{r}
ggplot(dados, aes(x = local, y = cc, fill = local)) +
  geom_boxplot(alpha = 0.8) +
  labs(
    title = "CC por local",
    x = "Local",
    y = "CC"
  ) +
  theme_minimal(base_size = 12) +
  theme(legend.position = "none")
```

# 3. Dispersão

```{r}
ggplot(dados, aes(x = lc, y = cc, color = sexo)) +
  geom_point(alpha = 0.7) +
  geom_smooth(method = "lm", se = FALSE) +
  facet_wrap(~ estacao) +
  labs(
    title = "Relação entre LC e CC",
    x = "LC",
    y = "CC"
  ) +
  theme_minimal(base_size = 12)
```

# 4. Barras

```{r}
dados |>
  count(local, sexo) |>
  ggplot(aes(x = local, y = n, fill = sexo)) +
  geom_col(position = "dodge") +
  labs(
    title = "Contagem por local e sexo",
    x = "Local",
    y = "Frequência"
  ) +
  theme_minimal(base_size = 12)
```

# 5. Modelo para editar

```{r}
# Troque apenas estas quatro partes:
# 1) nome da base
# 2) variável do eixo x
# 3) variável do eixo y
# 4) tipo de geom

ggplot(dados, aes(x = lc, y = cc)) +
  geom_point() +
  labs(
    title = "Meu gráfico",
    x = "LC",
    y = "CC"
  ) +
  theme_minimal(base_size = 12)
```

# Interpretação guiada

> O objetivo do gráfico é tornar o padrão dos dados visível antes mesmo da
> análise estatística formal. Em aula, isso ajuda o estudante a compreender o
> comportamento dos dados com rapidez.

# Conclusão

Escolha o gráfico que melhor comunica a informação da sua aula e explique por quê.
