---
title: "ANOVA"
subtitle: "Comparação de três ou mais médias"
author: "Nome da estudante ou do estudante"
date: today
---

# Objetivo

Comparar médias de vários tratamentos usando análise de variância.

::: {.callout-note}
## Base usada neste modelo
Este exemplo usa a aba **11.leite_tuber**, com as colunas `trat` e `resp`.
:::

# Pacotes usados

```{r}
library(tidyverse)
library(readxl)
library(janitor)
library(here)
library(gt)
library(rstatix)
library(agricolae)

source(here::here("relatorios", "_common", "funcoes_relatorio.R"))
```

# Importação dos dados

```{r}
arquivo_excel <- here::here("dados", "aulas_bioestatistica_organizada.xlsx")
aba_escolhida <- "11.leite_tuber"

dados <- readxl::read_excel(arquivo_excel, sheet = aba_escolhida) |>
  janitor::clean_names() |>
  mutate(trat = as.factor(trat))

dados
```

# Estatísticas descritivas

```{r}
dados |>
  group_by(trat) |>
  summarise(
    n = n(),
    media = mean(resp, na.rm = TRUE),
    dp = sd(resp, na.rm = TRUE)
  ) |>
  tabela_relatorio(titulo = "Resumo por tratamento.", digits = 2)
```

# Visualização inicial

```{r}
ggplot(dados, aes(x = trat, y = resp, fill = trat)) +
  geom_boxplot(alpha = 0.8) +
  geom_jitter(width = 0.08, alpha = 0.6) +
  labs(
    title = "Resposta por tratamento",
    x = "Tratamento",
    y = "Resposta"
  ) +
  theme_minimal(base_size = 12) +
  theme(legend.position = "none")
```

# Hipóteses

$$
H_0:\ \mu_1 = \mu_2 = \cdots = \mu_k
$$

$$
H_1:\ \text{pelo menos uma média difere}
$$

# Ajuste do modelo

```{r}
modelo <- aov(resp ~ trat, data = dados)
summary(modelo)
```

# Verificação dos pressupostos

```{r}
shapiro.test(residuals(modelo))
car::leveneTest(resp ~ trat, data = dados)
```

# Comparação de médias

```{r}
tukey <- agricolae::HSD.test(modelo, "trat", group = TRUE)
tukey$groups
```

```{r}
tukey$groups |>
  rownames_to_column(var = "tratamento") |>
  arrange(desc(resp)) |>
  tabela_relatorio(titulo = "Comparação de médias com agrupamento de letras.", digits = 3)
```

# Gráfico com médias

```{r}
medias <- dados |>
  group_by(trat) |>
  summarise(
    media = mean(resp),
    se = sd(resp) / sqrt(n()),
    .groups = "drop"
  )

ggplot(medias, aes(x = trat, y = media)) +
  geom_col() +
  geom_errorbar(aes(ymin = media - se, ymax = media + se), width = 0.15) +
  labs(
    title = "Médias dos tratamentos",
    x = "Tratamento",
    y = "Média da resposta"
  ) +
  theme_minimal(base_size = 12)
```

# Interpretação guiada

> A ANOVA indicou se há ou não diferença global entre as médias dos tratamentos.
> Quando a ANOVA é significativa, a comparação múltipla ajuda a identificar quais
> tratamentos se diferenciam entre si.

# Conclusão

Finalize relacionando o resultado da ANOVA à pergunta biológica, zootécnica ou experimental da aula.
