---
title: "Planejamento amostral em campo"
subtitle: "Modelo guiado para Bioologia Pesqueira e Aquicultura"
author: "Nome da estudante ou do estudante"
date: today
---

# Objetivo

Planejar o tamanho amostral e organizar a coleta de campo com base em uma base piloto importada de uma planilha Excel.

::: callout-note
## O que editar primeiro

-   a aba da planilha;
-   a variável de interesse;
-   os parâmetros do erro amostral;
-   a descrição do cenário de coleta.
:::

# Pacotes usados

```{r}
library(tidyverse)
library(readxl)
library(janitor)
library(here)
library(gt)
library(psych)

encontrar_planilha <- function(nome_arquivo) {
  candidatos <- c(
    here::here("dados", nome_arquivo),
    file.path(getwd(), "dados", nome_arquivo),
    file.path(getwd(), "..", "dados", nome_arquivo),
    file.path(getwd(), "..", "..", "dados", nome_arquivo)
  )

  caminho <- candidatos[file.exists(candidatos)][1]

  if (is.na(caminho)) {
    stop(
      "Planilha nao encontrada: ", nome_arquivo,
      ". Confirme se a pasta dados/ esta na raiz do projeto."
    )
  }

  caminho
}

tabela_relatorio <- function(dados, titulo = NULL, digits = NULL) {
  tabela <- tibble::as_tibble(dados)

  if (requireNamespace("stringr", quietly = TRUE)) {
    nomes_colunas <- names(tabela) |>
      gsub("_", " ", x = _) |>
      stringr::str_squish() |>
      stringr::str_to_sentence(locale = "pt")

    names(tabela) <- nomes_colunas
  }

  colunas_numericas <- names(tabela)[vapply(tabela, is.numeric, logical(1))]

  if (length(colunas_numericas) > 0 && !is.null(digits)) {
    tabela <- tabela |>
      dplyr::mutate(dplyr::across(dplyr::all_of(colunas_numericas), ~ round(.x, digits)))
  }

  if (knitr::is_html_output() && requireNamespace("gt", quietly = TRUE)) {
    tabela_gt <- gt::gt(tabela)

    if (!is.null(titulo) && nzchar(titulo)) {
      tabela_gt <- tabela_gt |>
        gt::tab_header(title = gt::md(paste0("**", titulo, "**")))
    }

    return(tabela_gt |> gt::opt_row_striping())
  }

  knitr::kable(tabela, caption = titulo)
}
```

# Importação da base piloto

```{r}
arquivo_excel <- encontrar_planilha("aulas_eapa_organizada.xlsx")
aba_escolhida <- "26.planej_amostral_demo"

dados <- readxl::read_excel(arquivo_excel, sheet = aba_escolhida) |>
  janitor::clean_names()

dados
```

# Contexto do problema

Descreva aqui o cenário. Exemplo: estimar o comprimento médio de peixes desembarcados em diferentes setores do estuário, com coleta em embarcações.

# Variável usada no planejamento

```{r}
# Troque esta variável quando necessário -------------------------------
variavel_resposta <- "comprimento_cm"
# ---------------------------------------------------------------------

vetor <- dados[[variavel_resposta]]
summary(vetor)
```

# Estatísticas piloto

```{r}
estatisticas <- psych::describe(vetor) |>
  as_tibble()

estatisticas |>
  select(n, mean, sd, min, max, median) |>
  tabela_relatorio(titulo = "Resumo da amostra piloto.", digits = 2)
```

# Fórmula do tamanho amostral

Para variável quantitativa, uma forma simples de estimar o tamanho amostral é:

$$
n_0 = \left(\frac{t \cdot s}{E}\right)^2
$$

em que: - $t$ é o valor crítico; - $s$ é o desvio-padrão piloto; - $E$ é o erro admissível.

Se a população for finita, podemos ajustar:

$$
n = \frac{N \cdot n_0}{N + n_0 - 1}
$$

# Parâmetros do planejamento

```{r}
# Edite estes valores conforme a aula ----------------------------------
nivel_confianca <- 0.95
erro_admissivel <- 1.0
populacao_finita <- TRUE
N <- 320
# ----------------------------------------------------------------------

alpha <- 1 - nivel_confianca
t_critico <- qt(1 - alpha/2, df = length(vetor) - 1)
s_piloto <- sd(vetor, na.rm = TRUE)

n0 <- (t_critico * s_piloto / erro_admissivel)^2

n_planejado <- if (populacao_finita) {
  (N * n0) / (N + n0 - 1)
} else {
  n0
}

resultado_n <- tibble(
  parametro = c("n piloto", "média piloto", "desvio-padrão piloto", "t crítico",
                "erro admissível", "N populacional", "n calculado"),
  valor = c(length(vetor), mean(vetor, na.rm = TRUE), s_piloto, t_critico,
            erro_admissivel, ifelse(populacao_finita, N, NA), ceiling(n_planejado))
)

resultado_n |>
  tabela_relatorio(titulo = "Parâmetros e tamanho amostral calculado.", digits = 2)
```

# Visualização da base piloto

```{r}
ggplot(dados, aes(x = .data[[variavel_resposta]])) +
  geom_histogram(bins = 10) +
  labs(
    title = "Distribuição da variável piloto",
    x = variavel_resposta,
    y = "Frequência"
  ) +
  theme_minimal(base_size = 12)
```

# Organização da coleta

```{r}
plano_coleta <- dados |>
  count(setor, embarcacao, name = "n_registros_piloto") |>
  arrange(setor, embarcacao)

plano_coleta |>
  tabela_relatorio(titulo = "Resumo inicial por setor e embarcação.")
```

# Interpretação guiada

## Modelo de texto

> Considerando a variabilidade observada na amostra piloto e o erro admissível definido para a aula, o tamanho amostral calculado foi de **`r ceiling(n_planejado)`** unidades amostrais. Esse valor pode orientar a coleta de campo, a distribuição entre setores e o esforço de amostragem por embarcação.

# Conclusão

Finalize dizendo se o tamanho amostral obtido é viável e como a coleta poderá ser organizada no campo.
