---
title: "Planejamento amostral em campo"
subtitle: "Modelo guiado para Bioologia Pesqueira e Aquicultura"
author: "Nome da estudante ou do estudante"
date: today
---

# Objetivo

Planejar o tamanho amostral e organizar a coleta de campo com base em uma base
piloto importada de uma planilha Excel.

::: {.callout-note}
## O que editar neste arquivo
Troque principalmente:
- a **aba da planilha**;
- a **variável de interesse**;
- os **parâmetros do erro amostral**;
- a **descrição do cenário de coleta**.
:::

# Pacotes usados

```{r}
library(tidyverse)
library(readxl)
library(janitor)
library(here)
library(gt)
library(psych)

source(here::here("relatorios", "_common", "funcoes_relatorio.R"))
```

# Importação da base piloto

```{r}
arquivo_excel <- here::here("dados", "aulas_bioestatistica_organizada.xlsx")
aba_escolhida <- "26.planej_amostral_demo"

dados <- readxl::read_excel(arquivo_excel, sheet = aba_escolhida) |>
  janitor::clean_names()

dados
```

# Contexto do problema

Descreva aqui o cenário. Exemplo: estimar o comprimento médio de peixes
desembarcados em diferentes setores do estuário, com coleta em embarcações.

# Variável usada no planejamento

```{r}
# Troque esta variável quando necessário -------------------------------
variavel_resposta <- "comprimento_cm"
# ---------------------------------------------------------------------

vetor <- dados[[variavel_resposta]]
summary(vetor)
```

# Estatísticas piloto

```{r}
estatisticas <- psych::describe(vetor) |>
  as_tibble()

estatisticas |>
  select(n, mean, sd, min, max, median) |>
  tabela_relatorio(titulo = "Resumo da amostra piloto.", digits = 2)
```

# Fórmula do tamanho amostral

Para variável quantitativa, uma forma simples de estimar o tamanho amostral é:

$$
n_0 = \left(\frac{t \cdot s}{E}\right)^2
$$

em que:
- $t$ é o valor crítico;
- $s$ é o desvio-padrão piloto;
- $E$ é o erro admissível.

Se a população for finita, podemos ajustar:

$$
n = \frac{N \cdot n_0}{N + n_0 - 1}
$$

# Parâmetros do planejamento

```{r}
# Edite estes valores conforme a aula ----------------------------------
nivel_confianca <- 0.95
erro_admissivel <- 1.0
populacao_finita <- TRUE
N <- 320
# ----------------------------------------------------------------------

alpha <- 1 - nivel_confianca
t_critico <- qt(1 - alpha/2, df = length(vetor) - 1)
s_piloto <- sd(vetor, na.rm = TRUE)

n0 <- (t_critico * s_piloto / erro_admissivel)^2

n_planejado <- if (populacao_finita) {
  (N * n0) / (N + n0 - 1)
} else {
  n0
}

resultado_n <- tibble(
  parametro = c("n piloto", "média piloto", "desvio-padrão piloto", "t crítico",
                "erro admissível", "N populacional", "n calculado"),
  valor = c(length(vetor), mean(vetor, na.rm = TRUE), s_piloto, t_critico,
            erro_admissivel, ifelse(populacao_finita, N, NA), ceiling(n_planejado))
)

resultado_n |>
  tabela_relatorio(titulo = "Parâmetros e tamanho amostral calculado.", digits = 2)
```

# Visualização da base piloto

```{r}
ggplot(dados, aes(x = .data[[variavel_resposta]])) +
  geom_histogram(bins = 10) +
  labs(
    title = "Distribuição da variável piloto",
    x = variavel_resposta,
    y = "Frequência"
  ) +
  theme_minimal(base_size = 12)
```

# Organização da coleta

```{r}
plano_coleta <- dados |>
  count(setor, embarcacao, name = "n_registros_piloto") |>
  arrange(setor, embarcacao)

plano_coleta |>
  tabela_relatorio(titulo = "Resumo inicial por setor e embarcação.")
```

## Modelo de escrita

> Considerando a variabilidade observada na amostra piloto e o erro admissível
> definido para a aula, o tamanho amostral calculado foi de **`r ceiling(n_planejado)`**
> unidades amostrais. Esse valor pode orientar a coleta de campo, a distribuição
> entre setores e o esforço de amostragem por embarcação.

# Conclusão

Finalize dizendo se o tamanho amostral obtido é viável e como a coleta poderá
ser organizada no campo.
