---
title: "Análise de componentes principais (ACP)"
subtitle: "Redução de dimensionalidade e interpretação"
author: "Nome da estudante ou do estudante"
date: today
---

# Objetivo

Resumir várias variáveis em poucos componentes e visualizar padrões gerais.

::: {.callout-note}
## O que editar primeiro

Na primeira leitura, altere apenas o título/autoria, a aba da planilha, as variáveis indicadas nos blocos de edição e os textos de interpretação e conclusão.
:::

::: {.callout-note}
## Nível indicado
Avançado. Na primeira leitura, não altere o algoritmo da ACP.
Troque apenas a aba, a coluna identificadora e a interpretação final.
:::

::: {.callout-note}
## Base usada neste modelo
Este exemplo usa a aba **ecomorfologico**.
A coluna `especie` funciona como identificador.
:::

::: {.callout-tip}
## Roteiro mínimo para a primeira leitura
1. Observe quanta variância os primeiros componentes explicam.
2. Veja onde as unidades aparecem no biplot.
3. Identifique as variáveis com maior contribuição.
4. Escreva uma interpretação curta dos dois primeiros componentes.
:::

# Pacotes usados

```{r}
library(tidyverse)
library(readxl)
library(janitor)
library(here)
library(gt)
library(FactoMineR)
library(factoextra)

encontrar_planilha <- function(nome_arquivo) {
  candidatos <- c(
    here::here("dados", nome_arquivo),
    file.path(getwd(), "dados", nome_arquivo),
    file.path(getwd(), "..", "dados", nome_arquivo),
    file.path(getwd(), "..", "..", "dados", nome_arquivo)
  )

  caminho <- candidatos[file.exists(candidatos)][1]

  if (is.na(caminho)) {
    stop(
      "Planilha nao encontrada: ", nome_arquivo,
      ". Confirme se a pasta dados/ esta na raiz do projeto."
    )
  }

  caminho
}

tabela_relatorio <- function(dados, titulo = NULL, digits = NULL) {
  tabela <- tibble::as_tibble(dados)

  if (requireNamespace("stringr", quietly = TRUE)) {
    nomes_colunas <- names(tabela) |>
      gsub("_", " ", x = _) |>
      stringr::str_squish() |>
      stringr::str_to_sentence(locale = "pt")

    names(tabela) <- nomes_colunas
  }

  colunas_numericas <- names(tabela)[vapply(tabela, is.numeric, logical(1))]

  if (length(colunas_numericas) > 0 && !is.null(digits)) {
    tabela <- tabela |>
      dplyr::mutate(dplyr::across(dplyr::all_of(colunas_numericas), ~ round(.x, digits)))
  }

  if (knitr::is_html_output() && requireNamespace("gt", quietly = TRUE)) {
    tabela_gt <- gt::gt(tabela)

    if (!is.null(titulo) && nzchar(titulo)) {
      tabela_gt <- tabela_gt |>
        gt::tab_header(title = gt::md(paste0("**", titulo, "**")))
    }

    return(tabela_gt |> gt::opt_row_striping())
  }

  knitr::kable(tabela, caption = titulo)
}
```

# Importação dos dados

```{r}
# ===== EDITE DAQUI ====================================================
arquivo_excel <- encontrar_planilha("aulas_eapa_organizada.xlsx")
aba_escolhida <- "ecomorfologico"
# ===== FIM DA EDIÇÃO ==================================================

dados <- readxl::read_excel(arquivo_excel, sheet = aba_escolhida) |>
  janitor::clean_names()

dados
```

# Preparação dos dados

```{r}
# ===== EDITE DAQUI ====================================================
variavel_id <- "especie"
componentes_destacados <- c("Dim.1", "Dim.2")
# ===== FIM DA EDIÇÃO ==================================================

matriz <- dados |>
  select(-all_of(variavel_id)) |>
  as.data.frame()

rownames(matriz) <- dados[[variavel_id]]

resultado_acp <- FactoMineR::PCA(matriz, scale.unit = TRUE, graph = FALSE)
```

# Variância explicada

```{r}
factoextra::fviz_eig(resultado_acp, addlabels = TRUE)
```

```{r}
variancia_componentes <- as.data.frame(resultado_acp$eig)
names(variancia_componentes) <- c(
  "autovalor",
  "variancia_percentual",
  "variancia_acumulada"
)

variancia_componentes |>
  tibble::rownames_to_column(var = "componente") |>
  select(componente, autovalor, variancia_percentual, variancia_acumulada) |>
  slice_head(n = 4) |>
  tabela_relatorio(titulo = "Variância explicada pelos primeiros componentes.", digits = 2)
```

# Coordenadas das unidades

```{r}
as.data.frame(resultado_acp$ind$coord) |>
  rownames_to_column(var = variavel_id) |>
  select(all_of(c(variavel_id, componentes_destacados))) |>
  tabela_relatorio(titulo = "Coordenadas das espécies nos componentes principais.", digits = 3)
```

# Biplot

```{r}
factoextra::fviz_pca_biplot(
  resultado_acp,
  repel = TRUE
)
```

# Contribuição das variáveis

```{r}
factoextra::fviz_pca_var(resultado_acp, col.var = "contrib")
```

# Interpretação guiada

> A ACP ajuda a visualizar quais variáveis mais contribuem para os componentes
> e como as unidades se distribuem no espaço multivariado.
> Unidades próximas tendem a ser mais parecidas; vetores mais longos costumam
> indicar maior contribuição da variável.

# Conclusão

Explique o que os dois primeiros componentes revelam e quais variáveis parecem mais importantes.
