---
title: "Análise de agrupamento hierárquico (AAH)"
subtitle: "Explorando semelhanças entre unidades amostrais"
author: "Nome da estudante ou do estudante"
date: today
---

# Objetivo

Agrupar unidades com base em várias variáveis medidas simultaneamente.

::: {.callout-note}
## Nível indicado
Avançado. Na primeira leitura, não altere o método de distância nem o método de agrupamento.
Troque apenas a aba, o identificador e o número de grupos, se necessário.
:::

::: {.callout-note}
## Base usada neste modelo
Este exemplo usa a aba **ecomorfologico**.
A coluna `especie` funciona como identificador, e as demais colunas numéricas
entram na análise.
:::

::: {.callout-tip}
## Roteiro mínimo para a primeira leitura
1. Confira qual coluna identifica as unidades.
2. Observe o dendrograma.
3. Veja a tabela final dos grupos.
4. Descreva o que os agrupamentos sugerem.
:::

# Pacotes usados

```{r}
library(tidyverse)
library(readxl)
library(janitor)
library(here)
library(gt)
library(factoextra)

source(here::here("relatorios", "_common", "funcoes_relatorio.R"))
```

# Importação dos dados

```{r}
# ===== EDITE DAQUI ====================================================
arquivo_excel <- here::here("dados", "aulas_bioestatistica_organizada.xlsx")
aba_escolhida <- "ecomorfologico"
# ===== FIM DA EDIÇÃO ==================================================

dados <- readxl::read_excel(arquivo_excel, sheet = aba_escolhida) |>
  janitor::clean_names()

dados
```

# Preparação da matriz

```{r}
# ===== EDITE DAQUI ====================================================
variavel_id <- "especie"
k_grupos <- 3
# ===== FIM DA EDIÇÃO ==================================================

matriz <- dados |>
  select(-all_of(variavel_id)) |>
  as.data.frame()

rownames(matriz) <- dados[[variavel_id]]

matriz_padronizada <- scale(matriz)

as.data.frame(matriz_padronizada) |>
  tibble::rownames_to_column(var = variavel_id) |>
  slice_head(n = 6) |>
  tabela_relatorio(titulo = "Primeiras linhas da matriz padronizada.", digits = 2)
```

# Distância e agrupamento

```{r}
distancias <- dist(matriz_padronizada, method = "euclidean")
agrupamento <- hclust(distancias, method = "ward.D2")
```

# Dendrograma

```{r}
factoextra::fviz_dend(
  agrupamento,
  k = k_grupos,
  rect = TRUE,
  horiz = TRUE,
  cex = 0.8
)
```

# Grupos formados

```{r}
grupos <- tibble(
  especie = rownames(matriz),
  grupo = cutree(agrupamento, k = k_grupos)
)

grupos |>
  arrange(grupo, especie) |>
  tabela_relatorio(titulo = "Agrupamento das espécies.")
```

# Interpretação guiada

> A AAH permite identificar quais unidades se parecem mais considerando o
> conjunto das variáveis. Unidades próximas no dendrograma tendem a ter perfil
> mais semelhante; unidades distantes tendem a ser mais diferentes.

# Conclusão

Escreva o que os grupos sugerem do ponto de vista biológico ou morfológico.
