---
title: "Análise de agrupamento hierárquico (AAH)"
subtitle: "Explorando semelhanças entre unidades amostrais"
author: "Nome da estudante ou do estudante"
date: today
---

# Objetivo

Agrupar unidades com base em várias variáveis medidas simultaneamente.

::: {.callout-note}
## O que editar primeiro

Na primeira leitura, altere apenas o título/autoria, a aba da planilha, as variáveis indicadas nos blocos de edição e os textos de interpretação e conclusão.
:::

::: {.callout-note}
## Nível indicado
Avançado. Na primeira leitura, não altere o método de distância nem o método de agrupamento.
Troque apenas a aba, o identificador e o número de grupos, se necessário.
:::

::: {.callout-note}
## Base usada neste modelo
Este exemplo usa a aba **ecomorfologico**.
A coluna `especie` funciona como identificador, e as demais colunas numéricas
entram na análise.
:::

::: {.callout-tip}
## Roteiro mínimo para a primeira leitura
1. Confira qual coluna identifica as unidades.
2. Observe o dendrograma.
3. Veja a tabela final dos grupos.
4. Descreva o que os agrupamentos sugerem.
:::

# Pacotes usados

```{r}
library(tidyverse)
library(readxl)
library(janitor)
library(here)
library(gt)
library(factoextra)

encontrar_planilha <- function(nome_arquivo) {
  candidatos <- c(
    here::here("dados", nome_arquivo),
    file.path(getwd(), "dados", nome_arquivo),
    file.path(getwd(), "..", "dados", nome_arquivo),
    file.path(getwd(), "..", "..", "dados", nome_arquivo)
  )

  caminho <- candidatos[file.exists(candidatos)][1]

  if (is.na(caminho)) {
    stop(
      "Planilha nao encontrada: ", nome_arquivo,
      ". Confirme se a pasta dados/ esta na raiz do projeto."
    )
  }

  caminho
}

tabela_relatorio <- function(dados, titulo = NULL, digits = NULL) {
  tabela <- tibble::as_tibble(dados)

  if (requireNamespace("stringr", quietly = TRUE)) {
    nomes_colunas <- names(tabela) |>
      gsub("_", " ", x = _) |>
      stringr::str_squish() |>
      stringr::str_to_sentence(locale = "pt")

    names(tabela) <- nomes_colunas
  }

  colunas_numericas <- names(tabela)[vapply(tabela, is.numeric, logical(1))]

  if (length(colunas_numericas) > 0 && !is.null(digits)) {
    tabela <- tabela |>
      dplyr::mutate(dplyr::across(dplyr::all_of(colunas_numericas), ~ round(.x, digits)))
  }

  if (knitr::is_html_output() && requireNamespace("gt", quietly = TRUE)) {
    tabela_gt <- gt::gt(tabela)

    if (!is.null(titulo) && nzchar(titulo)) {
      tabela_gt <- tabela_gt |>
        gt::tab_header(title = gt::md(paste0("**", titulo, "**")))
    }

    return(tabela_gt |> gt::opt_row_striping())
  }

  knitr::kable(tabela, caption = titulo)
}
```

# Importação dos dados

```{r}
# ===== EDITE DAQUI ====================================================
arquivo_excel <- encontrar_planilha("aulas_eapa_organizada.xlsx")
aba_escolhida <- "ecomorfologico"
# ===== FIM DA EDIÇÃO ==================================================

dados <- readxl::read_excel(arquivo_excel, sheet = aba_escolhida) |>
  janitor::clean_names()

dados
```

# Preparação da matriz

```{r}
# ===== EDITE DAQUI ====================================================
variavel_id <- "especie"
k_grupos <- 3
# ===== FIM DA EDIÇÃO ==================================================

matriz <- dados |>
  select(-all_of(variavel_id)) |>
  as.data.frame()

rownames(matriz) <- dados[[variavel_id]]

matriz_padronizada <- scale(matriz)

as.data.frame(matriz_padronizada) |>
  tibble::rownames_to_column(var = variavel_id) |>
  slice_head(n = 6) |>
  tabela_relatorio(titulo = "Primeiras linhas da matriz padronizada.", digits = 2)
```

# Distância e agrupamento

```{r}
distancias <- dist(matriz_padronizada, method = "euclidean")
agrupamento <- hclust(distancias, method = "ward.D2")
```

# Dendrograma

```{r}
factoextra::fviz_dend(
  agrupamento,
  k = k_grupos,
  rect = TRUE,
  horiz = TRUE,
  cex = 0.8
)
```

# Grupos formados

```{r}
grupos <- tibble(
  especie = rownames(matriz),
  grupo = cutree(agrupamento, k = k_grupos)
)

grupos |>
  arrange(grupo, especie) |>
  tabela_relatorio(titulo = "Agrupamento das espécies.")
```

# Interpretação guiada

> A AAH permite identificar quais unidades se parecem mais considerando o
> conjunto das variáveis. Unidades próximas no dendrograma tendem a ter perfil
> mais semelhante; unidades distantes tendem a ser mais diferentes.

# Conclusão

Escreva o que os grupos sugerem do ponto de vista biológico ou morfológico.
