---
title: "Teste t"
subtitle: "Comparação de duas médias"
author: "Nome da estudante ou do estudante"
date: today
---

# Objetivo

Comparar duas médias usando dados importados do Excel.

::: {.callout-note}
## Base usada neste modelo
Este exemplo usa a aba **2.bezero_2am**, com as colunas `breed` e `peso`.
Você pode trocar a aba e os nomes das variáveis.
:::

# Pacotes usados

```{r}
library(tidyverse)
library(readxl)
library(janitor)
library(here)
library(gt)
library(rstatix)

encontrar_planilha <- function(nome_arquivo) {
  candidatos <- c(
    here::here("dados", nome_arquivo),
    file.path(getwd(), "dados", nome_arquivo),
    file.path(getwd(), "..", "dados", nome_arquivo),
    file.path(getwd(), "..", "..", "dados", nome_arquivo)
  )

  caminho <- candidatos[file.exists(candidatos)][1]

  if (is.na(caminho)) {
    stop(
      "Planilha nao encontrada: ", nome_arquivo,
      ". Confirme se a pasta dados/ esta na raiz do projeto."
    )
  }

  caminho
}

tabela_relatorio <- function(dados, titulo = NULL, digits = NULL) {
  tabela <- tibble::as_tibble(dados)

  if (requireNamespace("stringr", quietly = TRUE)) {
    nomes_colunas <- names(tabela) |>
      gsub("_", " ", x = _) |>
      stringr::str_squish() |>
      stringr::str_to_sentence(locale = "pt")

    names(tabela) <- nomes_colunas
  }

  colunas_numericas <- names(tabela)[vapply(tabela, is.numeric, logical(1))]

  if (length(colunas_numericas) > 0 && !is.null(digits)) {
    tabela <- tabela |>
      dplyr::mutate(dplyr::across(dplyr::all_of(colunas_numericas), ~ round(.x, digits)))
  }

  if (knitr::is_html_output() && requireNamespace("gt", quietly = TRUE)) {
    tabela_gt <- gt::gt(tabela)

    if (!is.null(titulo) && nzchar(titulo)) {
      tabela_gt <- tabela_gt |>
        gt::tab_header(title = gt::md(paste0("**", titulo, "**")))
    }

    return(tabela_gt |> gt::opt_row_striping())
  }

  knitr::kable(tabela, caption = titulo)
}
```

# Importação dos dados

```{r}
arquivo_excel <- encontrar_planilha("aulas_eapa_organizada.xlsx")
aba_escolhida <- "2.bezero_2am"

dados <- readxl::read_excel(arquivo_excel, sheet = aba_escolhida) |>
  janitor::clean_names() |>
  mutate(breed = as.factor(breed))

dados
```

# Conhecendo a base

```{r}
glimpse(dados)

dados |>
  group_by(breed) |>
  summarise(
    n = n(),
    media = mean(peso, na.rm = TRUE),
    dp = sd(peso, na.rm = TRUE)
  ) |>
  tabela_relatorio(titulo = "Resumo por grupo.", digits = 2)
```

# Gráfico inicial

```{r}
ggplot(dados, aes(x = breed, y = peso, fill = breed)) +
  geom_boxplot(alpha = 0.7) +
  geom_jitter(width = 0.08, alpha = 0.7) +
  labs(
    title = "Comparação visual entre os grupos",
    x = "Grupo",
    y = "Peso"
  ) +
  theme_minimal(base_size = 12) +
  theme(legend.position = "none")
```

# Verificação inicial

```{r}
dados |>
  group_by(breed) |>
  shapiro_test(peso)

dados |>
  levene_test(peso ~ breed)
```

# Hipóteses

$$
H_0:\ \mu_1 = \mu_2
\qquad\text{e}\qquad
H_1:\ \mu_1 \neq \mu_2
$$

# Teste t

```{r}
resultado_t <- t.test(peso ~ breed, data = dados, var.equal = TRUE)

resultado_t
```

# Tabela resumida do teste

```{r}
tibble(
  estatistica_t = unname(resultado_t$statistic),
  gl = unname(resultado_t$parameter),
  valor_p = resultado_t$p.value,
  media_grupo_1 = unname(resultado_t$estimate[1]),
  media_grupo_2 = unname(resultado_t$estimate[2])
) |>
  tabela_relatorio(titulo = "Resumo do teste t.", digits = 4)
```

# Interpretação guiada

## Modelo de texto

> O teste t foi aplicado para comparar os grupos presentes na base.
> O valor de $p$ encontrado foi **`r signif(resultado_t$p.value, 4)`**.
> Com base nesse resultado, a decisão estatística deve ser descrita de forma
> clara, indicando se houve ou não evidência de diferença entre as médias.

# Conclusão

Escreva duas ou três frases finais conectando o teste estatístico ao problema da aula.
