---
title: "Teste t"
subtitle: "Comparação de duas médias"
author: "Nome da estudante ou do estudante"
date: today
---

# Objetivo

Comparar duas médias usando dados importados do Excel.

::: {.callout-note}
## Base usada neste modelo
Este exemplo usa a aba **2.bezero_2am**, com as colunas `breed` e `peso`.
Você pode trocar a aba e os nomes das variáveis.
:::

# Pacotes usados

```{r}
library(tidyverse)
library(readxl)
library(janitor)
library(here)
library(gt)
library(rstatix)

source(here::here("relatorios", "_common", "funcoes_relatorio.R"))
```

# Importação dos dados

```{r}
arquivo_excel <- here::here("dados", "aulas_bioestatistica_organizada.xlsx")
aba_escolhida <- "2.bezero_2am"

dados <- readxl::read_excel(arquivo_excel, sheet = aba_escolhida) |>
  janitor::clean_names() |>
  mutate(breed = as.factor(breed))

dados
```

# Conhecendo a base

```{r}
glimpse(dados)

dados |>
  group_by(breed) |>
  summarise(
    n = n(),
    media = mean(peso, na.rm = TRUE),
    dp = sd(peso, na.rm = TRUE)
  ) |>
  tabela_relatorio(titulo = "Resumo por grupo.", digits = 2)
```

# Gráfico inicial

```{r}
ggplot(dados, aes(x = breed, y = peso, fill = breed)) +
  geom_boxplot(alpha = 0.7) +
  geom_jitter(width = 0.08, alpha = 0.7) +
  labs(
    title = "Comparação visual entre os grupos",
    x = "Grupo",
    y = "Peso"
  ) +
  theme_minimal(base_size = 12) +
  theme(legend.position = "none")
```

# Verificação inicial

```{r}
dados |>
  group_by(breed) |>
  shapiro_test(peso)

dados |>
  levene_test(peso ~ breed)
```

# Hipóteses

$$
H_0:\ \mu_1 = \mu_2
\qquad\text{e}\qquad
H_1:\ \mu_1 \neq \mu_2
$$

# Teste t

```{r}
resultado_t <- t.test(peso ~ breed, data = dados, var.equal = TRUE)

resultado_t
```

# Tabela resumida do teste

```{r}
tibble(
  estatistica_t = unname(resultado_t$statistic),
  gl = unname(resultado_t$parameter),
  valor_p = resultado_t$p.value,
  media_grupo_1 = unname(resultado_t$estimate[1]),
  media_grupo_2 = unname(resultado_t$estimate[2])
) |>
  tabela_relatorio(titulo = "Resumo do teste t.", digits = 4)
```

# Interpretação guiada

## Modelo de texto

> O teste t foi aplicado para comparar os grupos presentes na base.
> O valor de $p$ encontrado foi **`r signif(resultado_t$p.value, 4)`**.
> Com base nesse resultado, a decisão estatística deve ser descrita de forma
> clara, indicando se houve ou não evidência de diferença entre as médias.

# Conclusão

Escreva duas ou três frases finais conectando o teste estatístico ao problema da aula.
