---
title: "Modelo base de relatório"
subtitle: "Quarto + RStudio | preenchimento guiado"
author: "Nome da estudante ou do estudante"
date: today
---

::: callout-note
## Nível indicado

Use este arquivo na primeira aula prática ou como modelo para copiar.
:::

# Como usar este modelo

::: callout-note
## Ideia central

Este arquivo foi pensado para que a aula seja **mais prática do que técnica**. A pessoa abre o `.qmd`, troca poucas linhas, renderiza e já começa a enxergar os resultados no HTML.
:::

## O que costuma ser suficiente editar

1.  **Título do relatório**
2.  **Nome da aba do Excel**
3.  **Nomes das variáveis**
4.  **Texto curto de interpretação**

## Fluxo de trabalho

1.  Abrir o projeto `EAPA2026.Rproj`
2.  Abrir um `.qmd`
3.  Trocar a aba do Excel
4.  Fazer pequenos ajustes
5.  Clicar em **Render**
6.  Ler e discutir o resultado

## O que editar primeiro

1.  **Título do relatório**
2.  **Nome da aba do Excel**
3.  **Nome da variável do gráfico**
4.  **Texto curto de interpretação**

# Pacotes principais

```{r}
library(tidyverse)
library(readxl)
library(janitor)
library(here)
library(gt)

source(here::here("relatorios", "_common", "funcoes_relatorio.R"))
```

# Importação dos dados

```{r}
# ===== EDITE DAQUI ====================================================
arquivo_excel <- here::here("dados", "aulas_bioestatistica_organizada.xlsx")
aba_escolhida <- "10.caranguejos"
# ===== FIM DA EDIÇÃO ==================================================

readxl::excel_sheets(arquivo_excel)

dados <- readxl::read_excel(arquivo_excel, sheet = aba_escolhida) |>
  janitor::clean_names()

dados
```

::: callout-tip
## Dica sobre `here()`

Mesmo que o `.qmd` esteja em uma subpasta de `relatorios/`, o `here()` procura o arquivo a partir da raiz do projeto.
:::

# Conhecendo a base

```{r}
glimpse(dados)
summary(dados)
```

```{r}
head(dados, 10) |>
  tabela_relatorio(titulo = "Primeiras linhas da base.")
```

# Pequena edição dos dados

```{r}
dados_limpos <- dados |>
  drop_na()

dados_limpos
```

# Gráfico inicial

```{r}
# ===== EDITE DAQUI ====================================================
variavel_grafico <- "lc"

ggplot(dados_limpos, aes(x = .data[[variavel_grafico]])) +
  geom_histogram(bins = 12) +
  labs(
    title = "Distribuição da variável escolhida",
    x = variavel_grafico,
    y = "Frequência"
  ) +
  theme_minimal(base_size = 12)
# ===== FIM DA EDIÇÃO ==================================================
```

# Escrevendo fórmulas

A média amostral é $\bar{x}$, o desvio-padrão é $s$ e o tamanho amostral é $n$.

$$
\bar{x} = \frac{1}{n}\sum_{i=1}^{n} x_i
$$

# Resultado e interpretação

## Resultado

Escreva aqui o que apareceu no gráfico ou no teste principal.

## Interpretação

> Em linguagem simples, descreva o que os dados sugerem e como isso dialoga com a pergunta da aula.

# Conclusão

Feche em duas ou três frases curtas conectando resultado estatístico,
interpretação e contexto biológico.
