---
title: "Modelo base de relatório"
subtitle: "Quarto + RStudio | preenchimento guiado"
author: "Nome da estudante ou do estudante"
date: today
---

# Objetivo

Servir como ponto de partida para conhecer a estrutura de um relatório em Quarto e praticar o fluxo de edição, renderização e interpretação.

::: {.callout-note}
## Nível indicado

Use este arquivo na primeira aula prática ou como modelo para copiar.
:::

# Como usar este modelo

::: {.callout-note}
## Ideia central

Este arquivo foi pensado para que a aula seja **mais prática do que técnica**. A pessoa abre o `.qmd`, troca poucas linhas, renderiza e já começa a enxergar os resultados no HTML.
:::

## O que costuma ser suficiente editar

1.  **Título do relatório**
2.  **Nome da aba do Excel**
3.  **Nomes das variáveis**
4.  **Texto curto de interpretação**

## Fluxo de trabalho

1.  Abrir o projeto `EAPA2026.Rproj`
2.  Abrir um `.qmd`
3.  Trocar a aba do Excel
4.  Fazer pequenos ajustes
5.  Clicar em **Render**
6.  Ler e discutir o resultado

## O que editar primeiro

1.  **Título do relatório**
2.  **Nome da aba do Excel**
3.  **Nome da variável do gráfico**
4.  **Texto curto de interpretação**

# Pacotes principais

```{r}
library(tidyverse)
library(readxl)
library(janitor)
library(here)
library(gt)

encontrar_planilha <- function(nome_arquivo) {
  candidatos <- c(
    here::here("dados", nome_arquivo),
    file.path(getwd(), "dados", nome_arquivo),
    file.path(getwd(), "..", "dados", nome_arquivo),
    file.path(getwd(), "..", "..", "dados", nome_arquivo)
  )

  caminho <- candidatos[file.exists(candidatos)][1]

  if (is.na(caminho)) {
    stop(
      "Planilha nao encontrada: ", nome_arquivo,
      ". Confirme se a pasta dados/ esta na raiz do projeto."
    )
  }

  caminho
}

tabela_relatorio <- function(dados, titulo = NULL, digits = NULL) {
  tabela <- tibble::as_tibble(dados)

  if (requireNamespace("stringr", quietly = TRUE)) {
    nomes_colunas <- names(tabela) |>
      gsub("_", " ", x = _) |>
      stringr::str_squish() |>
      stringr::str_to_sentence(locale = "pt")

    names(tabela) <- nomes_colunas
  }

  colunas_numericas <- names(tabela)[vapply(tabela, is.numeric, logical(1))]

  if (length(colunas_numericas) > 0 && !is.null(digits)) {
    tabela <- tabela |>
      dplyr::mutate(dplyr::across(dplyr::all_of(colunas_numericas), ~ round(.x, digits)))
  }

  if (knitr::is_html_output() && requireNamespace("gt", quietly = TRUE)) {
    tabela_gt <- gt::gt(tabela)

    if (!is.null(titulo) && nzchar(titulo)) {
      tabela_gt <- tabela_gt |>
        gt::tab_header(title = gt::md(paste0("**", titulo, "**")))
    }

    return(tabela_gt |> gt::opt_row_striping())
  }

  knitr::kable(tabela, caption = titulo)
}
```

# Importação dos dados

```{r}
# ===== EDITE DAQUI ====================================================
arquivo_excel <- encontrar_planilha("aulas_eapa_organizada.xlsx")
aba_escolhida <- "10.caranguejos"
# ===== FIM DA EDIÇÃO ==================================================

readxl::excel_sheets(arquivo_excel)

dados <- readxl::read_excel(arquivo_excel, sheet = aba_escolhida) |>
  janitor::clean_names()

dados
```

::: {.callout-tip}
## Dica sobre `here()`

Mesmo que o `.qmd` esteja em uma subpasta de `relatorios/`, o `here()` procura o arquivo a partir da raiz do projeto.
:::

# Conhecendo a base

```{r}
glimpse(dados)
summary(dados)
```

```{r}
head(dados, 10) |>
  tabela_relatorio(titulo = "Primeiras linhas da base.")
```

# Pequena edição dos dados

```{r}
dados_limpos <- dados |>
  drop_na()

dados_limpos
```

# Gráfico inicial

```{r}
# ===== EDITE DAQUI ====================================================
variavel_grafico <- "lc"

ggplot(dados_limpos, aes(x = .data[[variavel_grafico]])) +
  geom_histogram(bins = 12) +
  labs(
    title = "Distribuição da variável escolhida",
    x = variavel_grafico,
    y = "Frequência"
  ) +
  theme_minimal(base_size = 12)
# ===== FIM DA EDIÇÃO ==================================================
```

# Escrevendo fórmulas

A média amostral é $\bar{x}$, o desvio-padrão é $s$ e o tamanho amostral é $n$.

$$
\bar{x} = \frac{1}{n}\sum_{i=1}^{n} x_i
$$

# Interpretação guiada

## Resultado

Escreva aqui o que apareceu no gráfico ou no teste principal.

## Interpretação

> Em linguagem simples, descreva o que os dados sugerem e como isso dialoga com a pergunta da aula.

# Conclusão

Feche em duas ou três frases curtas conectando resultado estatístico,
interpretação e contexto biológico.
