---
title: "Regressão não linear"
subtitle: "Modelo logístico de crescimento"
author: "Nome da estudante ou do estudante"
date: today
---

# Objetivo

Ajustar um modelo não linear quando a relação entre as variáveis não é bem
representada por uma reta.

::: {.callout-note}
## Nível indicado
Avançado. Na primeira aula com este modelo, não altere a fórmula do ajuste.
Troque primeiro a aba da planilha e o texto de interpretação.
:::

::: {.callout-note}
## Base usada neste modelo
Este exemplo usa a aba **29.reg_nlinear_demo**, com:
- `tempo_dias`
- `peso_medio_g`
:::

::: {.callout-tip}
## Roteiro mínimo para a primeira leitura
1. Observe o gráfico dos dados.
2. Veja se a curva ajustada acompanha a tendência.
3. Leia os parâmetros estimados sem tentar alterar a fórmula.
4. Escreva a interpretação biológica do padrão.
:::

# Pacotes usados

```{r}
library(tidyverse)
library(readxl)
library(janitor)
library(here)
library(gt)
library(broom)
library(nlstools)

encontrar_planilha <- function(nome_arquivo) {
  candidatos <- c(
    here::here("dados", nome_arquivo),
    file.path(getwd(), "dados", nome_arquivo),
    file.path(getwd(), "..", "dados", nome_arquivo),
    file.path(getwd(), "..", "..", "dados", nome_arquivo)
  )

  caminho <- candidatos[file.exists(candidatos)][1]

  if (is.na(caminho)) {
    stop(
      "Planilha nao encontrada: ", nome_arquivo,
      ". Confirme se a pasta dados/ esta na raiz do projeto."
    )
  }

  caminho
}

tabela_relatorio <- function(dados, titulo = NULL, digits = NULL) {
  tabela <- tibble::as_tibble(dados)

  if (requireNamespace("stringr", quietly = TRUE)) {
    nomes_colunas <- names(tabela) |>
      gsub("_", " ", x = _) |>
      stringr::str_squish() |>
      stringr::str_to_sentence(locale = "pt")

    names(tabela) <- nomes_colunas
  }

  colunas_numericas <- names(tabela)[vapply(tabela, is.numeric, logical(1))]

  if (length(colunas_numericas) > 0 && !is.null(digits)) {
    tabela <- tabela |>
      dplyr::mutate(dplyr::across(dplyr::all_of(colunas_numericas), ~ round(.x, digits)))
  }

  if (knitr::is_html_output() && requireNamespace("gt", quietly = TRUE)) {
    tabela_gt <- gt::gt(tabela)

    if (!is.null(titulo) && nzchar(titulo)) {
      tabela_gt <- tabela_gt |>
        gt::tab_header(title = gt::md(paste0("**", titulo, "**")))
    }

    return(tabela_gt |> gt::opt_row_striping())
  }

  knitr::kable(tabela, caption = titulo)
}
```

# Importação dos dados

```{r}
# ===== EDITE DAQUI ====================================================
arquivo_excel <- encontrar_planilha("aulas_eapa_organizada.xlsx")
aba_escolhida <- "29.reg_nlinear_demo"
# ===== FIM DA EDIÇÃO ==================================================

dados <- readxl::read_excel(arquivo_excel, sheet = aba_escolhida) |>
  janitor::clean_names()

dados
```

# Gráfico inicial

```{r}
ggplot(dados, aes(x = tempo_dias, y = peso_medio_g)) +
  geom_point(size = 2) +
  labs(
    title = "Padrão não linear dos dados",
    x = "Tempo (dias)",
    y = "Peso médio (g)"
  ) +
  theme_minimal(base_size = 12)
```

# Ajuste do modelo logístico

```{r}
modelo_nl <- nls(
  peso_medio_g ~ SSlogis(tempo_dias, Asym, xmid, scal),
  data = dados
)

resumo_modelo <- summary(modelo_nl)
```

# Parâmetros estimados

```{r}
tibble(
  parametro = names(coef(modelo_nl)),
  estimativa = unname(coef(modelo_nl))
) |>
  tabela_relatorio(titulo = "Parâmetros do modelo não linear.", digits = 4)
```

# Curva ajustada

```{r}
novos <- tibble(
  tempo_dias = seq(min(dados$tempo_dias), max(dados$tempo_dias), length.out = 200)
)

novos$peso_ajustado <- predict(modelo_nl, newdata = novos)

ggplot(dados, aes(x = tempo_dias, y = peso_medio_g)) +
  geom_point(size = 2) +
  geom_line(data = novos, aes(y = peso_ajustado), linewidth = 1) +
  labs(
    title = "Curva logística ajustada",
    x = "Tempo (dias)",
    y = "Peso médio (g)"
  ) +
  theme_minimal(base_size = 12)
```

# Resíduos

```{r}
residuos <- resid(modelo_nl)

tibble(
  observacao = seq_along(residuos),
  residuo = residuos
) |>
  tabela_relatorio(titulo = "Resíduos do modelo.", digits = 4)
```

# Interpretação guiada

> Modelos não lineares são úteis quando a variável resposta cresce, desacelera
> e tende a estabilizar, ou quando apresenta padrões curvilíneos.
> Nesse caso, a curva ajustada descreve melhor a trajetória observada nos dados.

# Conclusão

Explique se a curva capturou bem o comportamento dos dados e qual o significado biológico desse padrão.
