---
title: "Regressão linear"
subtitle: "Ajuste e interpretação de relação linear"
author: "Nome da estudante ou do estudante"
date: today
---

# Objetivo

Modelar a relação entre duas variáveis quantitativas por meio de regressão linear.

::: {.callout-note}
## O que editar primeiro

Na primeira leitura, altere apenas o título/autoria, a aba da planilha, as variáveis indicadas nos blocos de edição e os textos de interpretação e conclusão.
:::

::: {.callout-note}
## Nível indicado
Intermediário. Na primeira leitura, mantenha as variáveis do exemplo e observe
primeiro como a reta resume a tendência dos dados.
:::

::: {.callout-note}
## Base usada neste modelo
Este exemplo usa a aba **6.crabs**.
Ajuste sugerido: `rw ~ cl`.
:::

::: {.callout-tip}
## Roteiro mínimo para a primeira leitura
1. Observe o gráfico de dispersão.
2. Veja a direção da reta ajustada.
3. Leia os coeficientes e o resumo do ajuste.
4. Escreva o que a inclinação sugere no contexto da aula.
:::

# Pacotes usados

```{r}
library(tidyverse)
library(readxl)
library(janitor)
library(here)
library(gt)
library(broom)

encontrar_planilha <- function(nome_arquivo) {
  candidatos <- c(
    here::here("dados", nome_arquivo),
    file.path(getwd(), "dados", nome_arquivo),
    file.path(getwd(), "..", "dados", nome_arquivo),
    file.path(getwd(), "..", "..", "dados", nome_arquivo)
  )

  caminho <- candidatos[file.exists(candidatos)][1]

  if (is.na(caminho)) {
    stop(
      "Planilha nao encontrada: ", nome_arquivo,
      ". Confirme se a pasta dados/ esta na raiz do projeto."
    )
  }

  caminho
}

tabela_relatorio <- function(dados, titulo = NULL, digits = NULL) {
  tabela <- tibble::as_tibble(dados)

  if (requireNamespace("stringr", quietly = TRUE)) {
    nomes_colunas <- names(tabela) |>
      gsub("_", " ", x = _) |>
      stringr::str_squish() |>
      stringr::str_to_sentence(locale = "pt")

    names(tabela) <- nomes_colunas
  }

  colunas_numericas <- names(tabela)[vapply(tabela, is.numeric, logical(1))]

  if (length(colunas_numericas) > 0 && !is.null(digits)) {
    tabela <- tabela |>
      dplyr::mutate(dplyr::across(dplyr::all_of(colunas_numericas), ~ round(.x, digits)))
  }

  if (knitr::is_html_output() && requireNamespace("gt", quietly = TRUE)) {
    tabela_gt <- gt::gt(tabela)

    if (!is.null(titulo) && nzchar(titulo)) {
      tabela_gt <- tabela_gt |>
        gt::tab_header(title = gt::md(paste0("**", titulo, "**")))
    }

    return(tabela_gt |> gt::opt_row_striping())
  }

  knitr::kable(tabela, caption = titulo)
}
```

# Importação dos dados

```{r}
# ===== EDITE DAQUI ====================================================
arquivo_excel <- encontrar_planilha("aulas_eapa_organizada.xlsx")
aba_escolhida <- "6.crabs"
# ===== FIM DA EDIÇÃO ==================================================

dados <- readxl::read_excel(arquivo_excel, sheet = aba_escolhida) |>
  janitor::clean_names()

dados
```

# Escolha das variáveis

```{r}
# ===== EDITE DAQUI ====================================================
variavel_x <- "cl"
variavel_y <- "rw"
# ===== FIM DA EDIÇÃO ==================================================
```

# Gráfico inicial

```{r}
ggplot(dados, aes(x = .data[[variavel_x]], y = .data[[variavel_y]])) +
  geom_point(alpha = 0.7) +
  geom_smooth(method = "lm", se = TRUE) +
  labs(
    title = "Relação linear entre as variáveis",
    x = variavel_x,
    y = variavel_y
  ) +
  theme_minimal(base_size = 12)
```

# Ajuste do modelo

```{r}
formula_modelo <- as.formula(paste(variavel_y, "~", variavel_x))
modelo <- lm(formula_modelo, data = dados)
```

# Tabela dos coeficientes

```{r}
broom::tidy(modelo) |>
  tabela_relatorio(titulo = "Coeficientes da regressão linear.", digits = 4)
```

# Qualidade do ajuste

```{r}
broom::glance(modelo) |>
  select(r.squared, adj.r.squared, sigma, statistic, p.value) |>
  tabela_relatorio(titulo = "Resumo do ajuste.", digits = 4)
```

# Equação do modelo

Se o modelo ajustado for $Y = \beta_0 + \beta_1 X$, então:

```{r}
coeficientes <- coef(modelo)
intercepto <- round(coeficientes[1], 4)
inclinação <- round(coeficientes[2], 4)

tibble(
  Equacao = paste0("y = ", intercepto, " + ", inclinação, "x")
) |>
  tabela_relatorio(titulo = "Equação estimada do modelo.")
```

# Diagnóstico rápido

::: {.callout-note}
## Leitura sugerida do diagnóstico
Na primeira aula, use este bloco apenas para observar se os resíduos parecem
razoavelmente espalhados. Não é necessário aprofundar todos os gráficos agora.
:::

```{r}
par(mfrow = c(2, 2))
plot(modelo)
par(mfrow = c(1, 1))
```

# Interpretação guiada

> A regressão linear foi usada para avaliar como a variável resposta muda quando
> a variável explicativa aumenta.
> Primeiro, descreva se a relação parece positiva ou negativa.
> Depois, diga se o ajuste parece forte ou fraco com base no resumo do modelo.
> Por fim, interprete o significado biológico ou aplicado da inclinação estimada.

# Conclusão

Finalize em três pontos: direção da relação, força do ajuste e interpretação prática.
