---
title: "Modelo comum de relatório"
subtitle: "Arquivo-base para copiar e adaptar"
author: "Nome da estudante ou do estudante"
date: today
---

::: {.callout-note}
## Nível indicado
Use este modelo como ponto de partida nas primeiras aulas práticas.
:::

# Como usar

1.  Copie este arquivo para a pasta da análise desejada.
2.  Troque a aba da planilha Excel.
3.  Ajuste os nomes das variáveis.
4.  Clique em **Render**.

## O que editar primeiro

- título do relatório;
- aba da planilha;
- variáveis do gráfico;
- interpretação final.

# Importação dos dados

```{r}
# ===== EDITE DAQUI ====================================================
library(tidyverse)
library(readxl)
library(janitor)
library(here)
library(gt)

source(here::here("relatorios", "_common", "funcoes_relatorio.R"))

arquivo_excel <- here::here("dados", "aulas_bioestatistica_organizada.xlsx")
aba_escolhida <- "10.caranguejos"
# ===== FIM DA EDIÇÃO ==================================================

dados <- readxl::read_excel(arquivo_excel, sheet = aba_escolhida) |>
  janitor::clean_names()

dados
```

# Gráfico inicial

```{r}
# ===== EDITE DAQUI ====================================================
ggplot(dados, aes(x = lc)) +
  geom_histogram(bins = 12) +
  theme_minimal(base_size = 12)
# ===== FIM DA EDIÇÃO ==================================================
```

# Interpretação

Escreva aqui duas ou três frases explicando o que o gráfico mostra e como isso
se conecta com a pergunta da aula.